臺灣高等法院臺中分院民事判決
111年度上易字第37號
上  訴  人  星陽金屬股份有限公司
法定代理人  江水盛  
訴訟代理人  楊錫楨律師
複  代理人  洪任鋒律師
被  上訴人  莊高遊  
訴訟代理人  潘仲文律師
上列當事人間請求排除侵害等事件，上訴人對於中華民國110年1
1月2日臺灣彰化地方法院109年度重訴字第191號第一審判決提起
上訴，本院於111年3月15日言詞辯論終結，判決如下：
    主  文
上訴駁回。
第二審訴訟費用由上訴人負擔。
    事實及理由
一、被上訴人主張：
  ㈠坐落彰化縣○○鎮○○段000○000○000地號土地（下稱系爭土地，
    以下逕以地號稱之）為被上訴人所有及與他人共有，均屬特
    定農業區之農牧用地。因系爭土地遭上訴人無權占用，並建
    有多筆違章地上物，前經被上訴人對上訴人提起拆屋還地等
    訴訟，經原法判決上訴人敗訴確定後，上訴人固於108年11
    月6日自行雇工拆除地上物，惟竟將拆除後衍生之石塊、磚
    塊等廢棄物（下稱系爭廢棄物）任意棄置於333地號如原判
    決附圖所示編號333-A部分土地上，妨害被上訴人對於土地
    所有權之行使。
　㈡另331、333地號土地如原判決附圖所示點號1-1～5-1線段、點
    號7-1～11線段範圍間土地，遭上訴人所設置之圍牆（下稱系
    爭圍牆）無權占用，亦妨害被上訴人對於土地所有權之行使
    。爰依民法第767條第1項、第821條規定，請求上訴人清除
    系爭廢棄物、拆除系爭圍牆，並將占用之土地返還被上訴人
    及其他共有人。
　㈢聲明：　
    ⒈上訴人應將333地號土地上，如原判決附圖所示編號333-A
      範圍內之石塊、磚塊等廢棄物清除。
　　⒉上訴人應將331、333地號土地上，如原判決附圖所示點號1
      -1～5-1線段、點號7-1～11線段範圍內之圍牆拆除，並將點
      號1-1～5-1線段圍牆占用之土地返還被上訴人；點號7-1～1
      1線段圍牆占用之土地返還被上訴人及其他共有人。　
二、上訴人則以：
  ㈠333地號土地為被上訴人於104年3月27日自法務部行政執行署
    彰化分署（下稱彰化分署）拍賣取得；331、332地號土地則
    為被上訴人於106年4月14日自彰化分署拍賣取得。系爭土地
    原坐落有上訴人所有未辦保存登記之建物。被上訴人取得系
    爭土地後，已分別訴請上訴人拆屋還地，並於取得執行名義
    後，聲請法院強制執行，經上訴人於108年11月6日自行拆除
    後，並點交被上訴人完畢。
　㈡被上訴人請求清除333地號土地上之系爭廢棄物，實際為前案
    確定判決訴訟標的之殘餘物，應為前案確定判決既判力效力
    所及，故被上訴人此部分起訴有違一事不再理之原則。縱非
    既判力效力所及，上訴人既已於前案強制執行程序將地上物
    拆除完畢，並完成點交，則自點交時起，上訴人已拋棄殘餘
    物，自非殘餘物之事實上處分權人，上訴人更無其他占有系
    爭土地之新事實，被上訴人之請求並無理由。
　㈢被上訴人請求拆除之系爭圍牆確為上訴人所有，此部分雖非
    前案確定判決主文之內容，系爭圍牆既與主建物具有同一性
    ，自可包含在前案確定判決的效力內，被上訴人此部分之起
    訴，亦欠缺權利保護要件。　　　　
三、原審為上訴人全部敗訴之判決(被上訴人於原審另請求上訴
    人之法定代理人江水盛共同清除及返還土地，經原審判決被
    上訴人敗訴後，被上訴人並未聲明不服，已經確定，不在本
    院審理範圍)。上訴人聲明不服，提起上訴，並上訴聲明：㈠
    原判決不利於上訴人部分廢棄。㈡上開廢棄部分，被上訴人
    在第一審之訴及假執行之聲請均駁回。被上訴人則答辯聲明
    ：上訴駁回。
四、本件經依民事訴訟法第463條準用同法第270條之1第1項第3
    款規定，整理並協議簡化爭點如後：
　㈠不爭執事項：
　　⒈彰化縣○○鎮○○段000○000地號土地為被上訴人所有，同段33
      3地號土地為被上訴人與他人共有。
　　⒉上開3筆土地均屬特定農業區之農牧用地。其中333地號土
      地（重測前為挖子段99地號），為被上訴人於104年3月27
      日自彰化分署拍賣取得；331、332地號土地（重測前為挖
      子段100-2、100-3地號）為被上訴人於106年4月14日自彰
      化分署拍賣取得。
　　⒊上開3筆土地上原均坐落有上訴人所有未辦保存登記之建物
      。
　　⒋被上訴人曾就坐落於333地號土地上之建物，對上訴人訴請
      拆屋還地並取得執行名義（即原法院104年度重訴字第106
      號確定判決），於108年聲請強制執行（原法院108年度司
      執字第24492號），經上訴人於108年11月6日自行拆除後
      並點交被上訴人。
　　⒌被上訴人曾就坐落於331、332地號土地之建物，對上訴人
      訴請拆屋還地並取得執行名義（原法院106年度重訴字第7
      9號確定判決），於108年間聲請強制執行（原法院108年
      度司執字第24490號），上訴人亦自行拆除後於108年11月
      6日點交被上訴人。
　　⒍系爭廢棄物為被上訴人聲請前二案強制執行後，經上訴人
      自動履行，於108年11月6日拆除後所餘之石塊、磚塊。廢
      棄物占用333地號土地之範圍及面積詳如原判決附圖編號3
      33-A所示。
　　⒎系爭圍牆為上訴人所有。系爭圍牆占用331、333地號土地
      之範圍，如原判決附圖點號1-1～5-1線段、及點號7-1～11
      線段所示。
　㈡本件爭點：　　
　　⒈被上訴人提起本件排除侵害訴訟，是否為前案即原法院104
      年度重訴字第106號、106年度重訴字第79號判決之既判力
      所及？
　　⒉上訴人主張伊已拋棄系爭廢棄物、圍牆之所有權，被上訴
      人請求清(拆)除，欠缺權利保護之必要，是否有據？
五、得心證之理由：
　㈠按訴訟法上所謂一事不再理之原則，乃指同一事件已有確定
    之終局判決者而言，其所謂同一事件，必同一當事人就同一
    法律關係而為同一之請求，若此三者有一不同，即不得謂為
    同一事件，自不受確定判決之拘束。又確定判決之既判力，
    除法律另有規定外，以訴訟標的經表現於主文判斷之事項為
    限，判決理由中所涵之其他法律上或事實上之判斷，並無既
    判力（最高法院70年度台上字第730號民事判決參照）。且
    判決之既判力，係僅關於為確定判決之事實審言詞辯論終結
    時之狀態而生，故在確定判決事實審言詞辦論終結後所後生
    之事實，並不受其既判力之拘束（最高法院39年台上字第21
    4號民事判決參照）。
　㈡關於系爭廢棄物部分：
　　⒈查，系爭廢棄物雖為被上訴人聲請前案強制執行後，經上
      訴人自動履行，於108年11月6日拆除後所餘之石塊、磚塊
      ，然該前案確定判決即原法院104年度重訴字第106號判決
      ，其判決主文所命拆除者並非系爭廢棄物，且系爭廢棄物
      棄置之位置亦非前案確定判決命拆除之地上物所在之位置
      ，此比對原判決附圖編號333-A與前案附圖編號A、B、C、
      D、E、F、G（見原審卷第41頁）不同即明。則縱系爭廢棄
      物為前案拆除地上物之殘餘物，且經前案執行後點交土地
      與被上訴人，然上訴人既將系爭廢棄物，另行棄置其他位
      置，且須花費相當費用始得加以清除，以致妨害被上訴人
      所有權之圓滿行使，應認係確定判決事實審言詞辦論終結
      後所後生之新事實，自不受前案確定判決既判力之拘束。
　　⒉上訴人雖另主張已於前案強制執行程序將地上物拆除完畢
      ，並經完成土地點交，足見上訴人已有拋棄執行標的物或
      殘餘物之意思而任被上訴人處理之意，則自點交時起，上
      訴人已非執行標的物或殘餘物之事實上處分權人，自無占
      有系爭土地之事實，被上訴人之請求應無理由等語。惟查
      ，執行標的物經解除債務人占有，使歸債權人占有後，執
      行程序即告終結。嗣債務人如再行占有執行標的物，係一
      新事實，債權人本應再行取得執行名義，始得對之執行。
      但為防破壞執行效果，鼓勵債務人取巧，並免債權人之訟
      累，始有強制執行法第124條第1項後段之規定。則參考強
      制執行法第124條第1項後段之立法目的，係為防債務人取
      巧，並免債權人之訟累而設，故為避免是否為執行效力所
      及範圍之爭議，縱為執行效力所及，應無禁止債權人另行
      訴訟取得執行名義之理。
　㈢關於系爭圍牆部分：
　　系爭圍牆並非前案確定判決即本院106年度重訴字第79號判
    決主文所載之地上物，此為上訴人所不爭執。則上訴人辯稱
    本件被上訴人之請求，應為前案確定判決既判力效力所及，
    被上訴人起訴有違一事不再理，欠缺權利保護要件等語，自
    無可採。
　㈣按「所有人對於無權占有或侵奪其所有物者，得請求返還之
    。對於妨害其所有權者，得請求除去之。有妨害其所有權之
    虞者，得請求防止之」、「各共有人對於第三人，得就共有
    物之全部為本於所有權之請求。但回復共有物之請求，僅得
    為共有人全體之利益為之」，民法第767條第1項、第821條
    分別定有明文。查331、332地號土地為被上訴人所有，333
    地號土地為被上訴人與他人共有，331、333地號土地上有上
    訴人所有之系爭圍牆，333地號土地上有上訴人所棄置之系
    爭廢棄物，業據前述。則系爭廢棄物、系爭圍牆之存在，當
    已妨害上開土地所有權之圓滿行使，則被上訴人依上開規定
    ，請求上訴人清除系爭廢棄物；及請求上訴人拆除系爭圍牆
    ，並返還所占用之土地予被上訴人或被上訴人及其他共有人
    ，當屬有據。　
六、綜上所述，被上訴人依民法第767條第1項、第821條規定，
    請求：㈠上訴人應將333地號土地上，如原判決附圖所示編號
    333-A範圍內之石塊、磚塊等廢棄物清除。㈡上訴人應將331
    、333地號土地上，如原判決附圖點號1-1～5-1線段、點號7-
    1～11線段所示範圍內之圍牆拆除，並將上開點號1-1～5-1線
    段占用之土地返還被上訴人；點號7-1～11線段占用之土地返
    還被上訴人及其他共有人，自屬正當，應予准許。原審就此
    部分判命上訴人如數給付，並無不合。上訴論旨指摘原判決
    不當，求予廢棄改判，為無理由，應駁回上訴。
七、本件事證已臻明確，兩造其餘之攻擊或防禦方法及所用之證
    據，經本院斟酌後，認為均不足以影響本判決之結果，爰不
    逐一論列，附此敘明。
八、據上論結，本件上訴為無理由，爰判決如主文。
中　　華　　民　　國　　111 　年　　3 　　月　　29　　日
                  民事第七庭    審判長法　官  王　銘
　　　　　　　　　　　      　　　　　法　官  唐敏寶
　　　　　　　　　　　      　　　　　法　官  高英賓
正本係照原本作成。
不得上訴。
                                      書記官  吳伊婷
　　　　　　　　　　　　　　　　　　　
中　　華　　民　　國　　111 　年　　3 　　月　　29　　日